臺灣彰化地方法院北斗簡易庭民事判決
110年度斗簡字第263號
原      告  許松村  
訴訟代理人  黃建雄律師
被      告  陳延旭  

上列當事人間請求拆屋還地等事件，本院於民國111年3月9日言
詞辯論終結，判決如下：
    主      文
被告應給付原告新臺幣伍仟參佰貳拾元，及自民國一一○年九月
二日起至清償日止，按週年利率百分之五計算之利息。
被告應自民國一一○年九月二日起至返還土地之日止，按月給付
原告新臺幣捌拾玖元。
原告其餘之訴駁回。
訴訟費用新臺幣貳仟參佰貳拾元，其中新臺幣陸佰捌拾元由被告
負擔，餘由原告負擔。
本判決第一項得假執行；但被告如以新臺幣伍仟參佰貳拾元為原
告預供擔保，得免為假執行。
本判決第二項已到期部分得假執行；但被告如以應給付額全部為
原告預供擔保，得免為假執行。
原告其餘假執行之聲請駁回。
    事實及理由
壹、程序部分
    訴狀送達後，原告不得將原訴變更或追加他訴。但有下列各
    款情形之一者，不在此限：…三、擴張或減縮應受判決事項
    之聲明者。…民事訴訟法第255條第1項第3款定有明文。原告
    於民國111年1月18日具狀追加請求被告返還不當得利部分，
    原請求新臺幣（下同）19,488元追加至21,279元及法定遲延
    利息；未來租金給付部分由每月325元追加至355元，原告所
    為係擴張應受判決事項聲明，與法並無不合，應予准許。
貳、實體部分
一、原告主張：
(一)原告為彰化縣○○鄉○○段00000地號土地（面積：22.93平方公
    尺，下稱系爭土地）共有人，被告所有未辦理保存登記建物
    (門牌號碼：彰化縣○○鄉○○巷00號，下稱系爭建物）無權占
    用原告共有之系爭土地，被告應拆除系爭建物占用系爭土地
    部分，並將土地騰空返還原告及其他共有人。
(二)被告無權占用系爭土地，興建系爭建物居住使用，原告請求
    被告給付自起訴狀繕本送達之日起，回溯5年間相當於租金
    之不當得利：
　1.系爭土地109年1月申報地價每平方公尺2,320元，原告請求
    依土地申報地價年息8%，計算相當於租金之不當得利，被告
    占用面積22.93平方公尺，則5年受有相當於不當得利租金為
    21,279元（計算式：〈2,320元×22.93平方公尺×8%〉×5年＝21,
    279元，元以下四拾五入）。
　2.被告應給付無權占有5年間之相當於租金不當得利：依上開
    計算方式，原告得請求被告給付自起訴狀繕本送達後翌日起
    回溯5年間以60個月計算不當得利共21,279元，依上開計算
    之每月租金應為355元。
(三)被告應按月給付原告自起訴狀繕本送達翌日起至返還土地之
    日止，相當於租金之不當得利：系爭土地現仍為被告占有使
    用中，原告請求被告按月給付相當於租金不當得利，被告按
    月應給付原告355元。
(四)爰依民法第767條第1項、第179條之規定提起本件訴訟。並
    聲明：
  ⒈被告應將原告所有坐落彰化縣○○鄉○○段00000地號土地上，如
    附圖所示全部面積22.93平方公尺之建物拆除，並將土地返
    還原告及其他共有人。
  ⒉被告應給付原告21,279元及自110年9月2日起至清償日止，按
    年息5%計算之利息。
　⒊被告應自110年8月1日起及自返還上開土地之日止，按月給付
    原告355元。
  ⒊如獲勝訴判決，願供擔保請准宣告假執行。　
二、被告則以：
　⒈系爭建物坐落被告所有彰化縣○○鄉○○段000地號(重測前為同
    鄉二水段172-3地號)土地上，64年間因地籍重測界址調整，
    造成面積約19平方公尺土地逾越至系爭土地上，被告並非無
    權占有系爭土地。
　⒉系爭建物於62年間動工興建，原告居住○○巷00號，自應對系
    爭建物有無越界建築知之甚詳，又64年間地籍重測，原告對
    於測量結果亦知悉，然而當時原告未向被告前手表示異議，
    應視為默示同意被告前手及被告使用越界建築之土地，現原
    告欲使被告高價購買越界土地未果，以其應有部分換算面積
    僅為約5.73平方公尺(約1.7坪)之土地而對被告提出本件訴
    訟，顯為權利濫用，與誠信原則有違。
　⒊原告請求5年間相當於土地之租金及未來占用按月給付之租金
    ，而原告於92年間購買系爭土地並辦畢登記，迄至110年已
    超過15年時效，被告得抗辯不用給付。　
　⒋並聲明：⑴原告之訴駁回。⑵如受不利判決，願供擔保請准宣
    告免為假執行。　
三、得心證之理由：
(一)原告主張其為系爭土地之共有人，業據其提出土地謄本、現
    場照片，又被告所有系爭建物占用系爭土地部分，亦經本院
    囑託彰化縣田中地政事務所指派測量員於110年10月4日會同
    本院及兩造勘驗現場，確認原告主張系爭土地遭被告占用部
    分為如附圖所示全部土地位置，有本院勘驗筆錄、彰化縣田
    中地政事務所110年10月8日土丈字第92500號土地複丈成果
    圖（即附圖）在卷可憑，足認系爭土地全部遭系爭建物占用
    之事實甚明。
(二)兩造爭執之關鍵在於：系爭建物之一部分占用系爭土地如附
    圖編號Ａ部分所示面積22.93平方公尺之土地，有無合法權源
    ？茲論述如下：
　⒈按民法第796條規定業於98年7月23日修正施行，民法物權編
    並於同時增訂施行第796條之1規定。又依民法物權編施行法
    第8條之3規定，修正之民法第796條及第796條之1規定，於
    民法物權編修正施行前土地所有人建築房屋逾越地界，鄰地
    所有人請求移去或變更其房屋時，亦適用之。則依民法物權
    編施行法第8條之3規定之解釋暨法律不溯及既往之原則，修
    正後之民法第796條及第796條之1規定，於民法物權編修正
    施行前土地所有人建築房屋逾越地界，鄰地所有人並無請求
    移去或變更其房屋時，不應適用。本件係於民法第796條修
    正施行前，被告前手興建系爭建物時逾越地界，鄰地即系爭
    土地所有人(包含原告）並未即時提出異議請求移去或變更
    系爭建物，故不適用修正後之民法第796條及第796條之1規
    定，而應適用修正前之民法第796條規定。次按土地所有權
    人建築房屋逾越疆界者，鄰地所有人如知其越界而不即時提
    出異議，不得請求移去或變更其建築物，為修正前民法第79
    6條前段所明定，此項土地相鄰關係致一方之土地所有權擴
    張，而他方之土地所有權受限制，該權利義務對於嗣後受讓
    該不動產而取得所有權之第三人仍繼續存在（參照最高法院
    70年度臺上字第858號85年度臺上字第119號判決要旨）。
　⒉經查：被告所有系爭建物占有系爭土地全部即如附圖所示全
    部面積22.93平方公尺，為兩造所不爭執，而原告陳述：其
    於92年間方購買系爭土地應有部分，購買前因非共有人，當
    然不能知悉被告之系爭建物無權占用系爭土地等語。然縱自
    92年間原告購買系爭土地應有部分1/4並辦畢登記，依一般
    經驗法則，原告必須查看土地現狀或測量地界所在，自應知
    悉系爭土地遭被告前手即訴外人耿健倉當時所有之系爭建物
    無權占用系爭土地，惟未見原告當時提出異議，請求耿健倉
    拆除系爭建物占用土地部分；系爭建物嗣由耿健倉於107年1
    2月19日出售予被告並辦畢稅籍移轉登記後，依被告辯稱：
    方由原告女兒出面向被告表示要向被告購買系爭建物（本院
    111年3月9日言詞辯論程序時，原告自陳：…價金部分，被告
    說有和原告女兒談，但原告想要自己跟被告談等語），因建
    物價格未談妥，原告表示被告開價太高，要被告拆屋還地等
    語，均有言詞辯論筆錄附卷可稽。而原告是否有授權其女兒
    與被告洽商購買事宜及原告於92年間購買系爭土地應有部分
    後，均與被告協商返還土地等情，未據原告舉證以實其說，
    本院認原告上開陳述內容，委無足採。　
　⒊系爭建物係老舊加強磚造之二層樓房，建造已逾42年，此有
    本院勘驗筆錄及房屋稅籍資料在卷可按，而系爭建物占用系
    爭土地（面巷弄處寬後窄）全部面積，依卷附照片所示，占
    用之系爭土地西北面寬處占用到系爭建物之大門及牆面近1/
    3處（見本院卷第23頁至第24頁，包含承重柱及外牆等），
    系爭建物因興建年代久遠，如強行拆除占用系爭土地部分，
    被告勢必須花費鉅資做支撐，否則建物將會傾倒，對於被告
    而言，產生極大之損害，並損及全部建築物之經濟價值；復
    衡酌系爭土地面積甚少，原告以其應有部分1/4換算面積為
    約5.73平方公尺(約1.7坪)，且系爭土地形狀如附圖所示為
    西北至東南向狹長三角型，最寬處為西北方面路為3米，且
    為原告與許竣然等其他6人共有，縱收回土地亦無法為任何
    利用開發，且本件未經其他共有人請求，原告以極少之利益
    損害被告利益至鉅，且被告之前手耿健倉所有系爭建物時，
    未見原告對其爭執無權占用系爭土地，綜合上情，本院認原
    告顯有權利濫用之情事。從而，依上開最高法院判決要旨，
    修正前民法第796條前段規定所產生之權利義務關係，對於
    嗣後受讓系爭408地號土地所有權之被告仍應繼續存在。準
    此，本件應適用修正前民法第796條前段規定，就系爭建物
    逾越疆界即占用系爭土地部分，原告不得請求移去或變更該
    部分之建築物。至於系爭土地因全遭被告所有系爭建物占用
    ，亦應依民法第796條第2項之規定，由系爭土地全體共有人
    與被告協商，由被告以相當之價額購買越界部分土地。
(三)請求不當得利部分：
　⒈按無法律上之原因而受利益，致他人受損害者，應返還其利
    益；不當得利之受領人，依其利益之性質或其他情形不能返
    還者，應償還其價額；城市地方房屋之租金，以不超過土地
    及其建築物申報總價年息百分之10為限，民法179條前段、
    第181條但書、土地法第97條第1項分別定有明文。
　⒉經查，本件被告無權占用系爭土地，因而獲有相當於租金之
    利益，且致原告受有損害，原告自得依前揭規定，請求其給
    付相當於租金之不當得利。本院審酌系爭土地附近有二水國
    小、超商、消防隊、戶政事務所，生活機能便利，應為二水
    鄉繁華之處，系爭建物應類推適用城市房屋租金之規定，有
    本院勘驗筆錄及照片可參，故認應以申報地價年息8%計算相
    當於租金之利益，較為允當。
  ⒊被告占用系爭土地面積，依附圖所示編號A面積22.93平方公
    尺。系爭土地111年1月份申報地價每平方公尺2,320元，依
    土地申報地價年息8%，計算相當於租金之不當得利，被告占
    用面積22.93平方公尺，則系爭土地全體共有人每月受有相
    當於不當得利租金損失為355元（計算式：2,320元×22.93平
    方公尺×8%÷12個月＝355元，元以下四拾五入），而系爭土地
    為共有，原告之應有部分1/4，未來租金僅原告一人請求，
    且租金債權為可分之債，則被告應自起訴狀繕本送達翌日（
    即110年9月2日）起，按月給付原告土地租金為89元（計算
    式：355×1/4＝89，元以下四捨五入）。
　⒋被告應給付原告無權占有5年間之相當於租金不當得利：被告
    辯稱：系爭土地於92年4月2日移轉登記完畢（原告購買應有
    部分），迄今已超過15年之消滅時效，原告不得再向被告收
    取相當於租金之不當得利云云。次查：不論系爭土地何時辦
    畢移轉登記，被告所有系爭建物無權占有系爭土地之事實卻
    為繼續狀態，原告及其他共有人持續發生相當於租金利益之
    損失，且依民法第126條規定：租金之定期給付債權，各期
    請求權之消滅時效為5年，是被告應於起訴狀繕本送達翌日
    （即110年9月2日，算至9月1日）起回溯5年以60個月計算相
    當於租金之不當得利共21,300元，原告於110年12月24日追
    加請求不當得利為21,279元，並未逾上開範圍，應以原告主
    張21,279元為準，另原告就系爭土地應有部分為1/4，則被
    告應返還原告相當於租金之不當得利為5,320元（計算式：2
    1279×1/4＝5320，元以下四捨五入）。
　⒌原告請求自110年8月1日起至系爭土地返還原告之日止，按月
    給付原告使用系爭土地之租金云云。依民法第126條規定：
    租金等定期給付債權，其各期給付請求權，因五年間不【行
    使】而消滅。」而行使上開權利，自應以意思表示或提起訴
    訟為之，本院認應以起訴狀繕本送達（通知債務人知悉）翌
    日（即110年9月2日）為起算基準，堪稱公平。本件被告持
    續占用系爭土地，超過短期時效部分固產生拒絕給付之抗辯
    權，惟各期租金債權之時效亦持續發生，以110年9月1日前5
    年作為相當於租金之不當得利回溯時點，應符請求權
　　行使之要求。是本院以110年9月1日被告受領送達日期為準
    ，分別計算相當於租金之不當得利及未來給付租金之基準時
    點，對原告利益並無損害，附此敘明。
  ⒍故依上開說明，被告應給付原告5,320元及自110年9月2日起
    至清償日止之法定遲延利息，暨自起訴狀繕本送達翌日即11
    0年9月2日起至返還上開土地給原告之日止，按月給付原告8
    9元，逾此部分，則屬無據。
四、綜上所述，原告依民法第767條第1項、179條規定之法律關
    係，請求如主文第一項及第二項所示範圍內，為有理由，應
    予准許。原告逾此範圍之請求，為無理由，應予駁回。本件
    訴訟費用2,320元，依兩造勝敗比例，其中680元由被告負擔
    ，餘1,640元由原告負擔。
參、本訴判決原告勝訴部分，係依民事訴訟法第427條第1項規定
    適用簡易訴訟程序所為被告敗訴之判決，依同法第389條第1
    項第3款規定，應依職權宣告假執行。並依同法第392條第2
    項規定，依職權宣告被告如預供相當之擔保，得免為假執行
    。至原告敗訴部分，其假執行之聲請因訴之駁回已失所依附
    ，應併予駁回。
肆、本件事證已臻明確，兩造其餘攻擊及防禦方法，經核與判決
    結果不生影響，爰不一一論述。
伍、訴訟費用負擔之依據：民事訴訟法第79條。
中　　華　　民　　國　　111 　年　　3 　　月　　17　　日
                  北斗簡易庭  法　官  丁兆嘉
以上為正本係照原本作成。
如對判決上訴，應於判決送達後20日內向本院提出上訴狀。如委
任律師提起上訴者，應一併繳納上訴審裁判費。 
中　　華　　民　　國　　111 　年　　3 　　月　　17　　日
        　　　　　　　　　　　書記官  蔡政軒